【裁判字號】    89,訴,15
【裁判日期】    890627
【裁判案由】    侵權行為損害賠償
【裁判全文】
臺灣高等法院民事判決    八十九年度訴字第十五號
      原      告  國泰人壽保險股份有限公司
      法定代理人  蔡宏圖
      訴訟代理人  楊士賢
      被      告  甲○○○
右當事人間因刑事附帶民事訴訟請求侵權行為損害賠償事件，經刑事庭裁定移送前來
，本院判決如左：
    主  文
被告應給付原告新臺幣壹佰肆拾柒萬肆仟肆佰肆拾捌元，及自民國八十八年八月十七
日起至清償日止，按週年利率百分之五計算之利息。
原告其餘之訴駁回。
訴訟費用由被告負擔百分之九十五，餘由原告負擔。
本判決於原告以新臺幣肆拾玖萬貳仟元為被告供擔保後，得假執行。
原告其餘假執行之聲請駁回。
    事  實
甲、原告方面：
一、聲明：
 (一)被告應給付原告新臺幣（下同）一百五十一萬八千四百四十八元，及自附帶民事
   訴訟訴狀繕本送達被告翌日起至清償日止，按週年利率百分之五計算之利息。
 (二)願供擔保，請准宣告假執行。
二、陳述略以：
  (一)被告原係原告公司所屬苗栗縣公館展業課八區營業專員，負責對保戶收取保費、
    保單貸款利息，代保戶辦理保單貸款，將保戶之年金、解約金、保險理賠金交付
    保戶等業務。被告明知收取客戶所交付之保費、保單貸款利息，係屬原告公司所
    有，應即繳交原告公司，而自原告公司領得之保戶年金、解約金等，則為保戶所
    有，應即交付保戶，詎被告因向地下錢莊借錢，為償還借款之本息，需款孔急，
    竟自民國（下同）八十一年九月八日起至八十五年元月三十日止，連續於附表一
    各編號所示之時間，向該附表所示之保戶，於保戶住所收受保費或保單貸款利息
    後，隨即將之侵吞入己（每次收受侵吞之保費及保單貸款利息之金額詳如附表一
    記載），並未繳交原告公司，總計侵吞收取之保費及保單貸款利息計十六萬零九
    百八十三元。
  (二)被告復明知自原告公司領得之保戶年金、解約金，應即交付保戶，竟自八十三年
    八月三十一日起至八十四年十一月十日止，連續於附表二各編號所示之時間，向
    原告公司所屬公館業務課，領取保戶之年金及解約金後，隨即將之侵吞入己（每
    次收受侵吞之年金及解約金之金額詳如附表二記載），並未轉交附表二所示之各
    保戶，計侵吞領取之年金及解約金計十二萬六千三百三十八元。
  (三)被告又明知保戶游福財等人（詳如附表三，劉蓮嬌除外）實際並未向原告公司辦
    理保單貸款，另保戶劉蓮嬌僅請被告以保單貸款十萬元，被告竟利用附表三各編
    號保戶交付保單辦理其他事項，及保戶劉蓮嬌辦理保單貸款交付保單之機會，自
    八十一年二月二十八日起至八十四年三月三十日止，連續多次或自行偽刻保戶之
    印章，或盜用保戶因辦理保險相關事項交付之印章，蓋印並偽造保戶之署押於於
    保單貸款借據之聲明人即要保人簽名欄上（劉蓮嬌部分除外），並偽填附表三各
    編號之貸款金額，完成偽造各該保單貸款借據之私文書，而連續於附表三各編號
    所示之時間，持之向原告公司所屬公館業務課人員冒貸上開款項，佯稱附表三各
    編號保戶欲辦理保單貸款，使原告公司陷於錯誤而陸續將附表三各編號所示之貸
    款金錢交付被告。嗣被告於領得上開貸款之金額後，除將劉蓮嬌原欲貸款繳納另
    一張保單保費之十萬元貸款用以支付該保單保費外，其餘冒貸之四萬元及其他各
    編號之貸款則供己使用，總計以上開方式冒貸詐得之金額計為一百二十三萬一千
    一百二十七元。
乙、被告方面：
    被告未於言詞辯論期日到埸，惟據其以前到庭所作聲明與陳述如下：
一、聲明：原告之訴及假執行之聲請均駁回。
二、陳述略以：
    我沒侵占那麼多，有些客戶貸款，是客戶自己簽名的，錢也是客戶自己拿走，刑
    案開庭時因原告給我的訊息，只要我全部扛下來，將再慢慢分期償還，所以我才
    全部承認，後來原告要我還的條件我無法清償。
    理  由
一、被告未於言詞辯論期日到場，核無民事訴訟法第三百八十六條各款所列之情形，
    爰依原告之聲請，由其一造辯論而為判決。
二、原告起訴主張：被告於任職伊公司期間，竟利用職務之便，將向保戶邱貴榮等收
    取如附表一所示之保費、保單貸款利息十二筆，及伊公司委託被告轉交保戶劉蓮
    嬌等如附表二所示之保戶年金、解約金三筆，侵吞入己，挪為私用，並假冒如附
    表三所示保戶名義及簽章偽造保單貸款借據向伊公司詐騙保單貸款二十五筆，共
    計侵占一百五十一萬八千四百四十八元，爰請被告負損害賠償責任等語。被告則
    以：伊並未侵占那麼多，有些客戶貸款，是客戶自己簽名領取，原告在刑案開庭
    時要伊全部承認，將再慢慢分期償還，後來原告要伊還的條件，伊無法清償等語
    ，資為抗辯。
三、原告主張：被告利用職務之便，將向保戶邱貴榮等收取如附表一所示之保費、保
    單貸款利息十二筆，及伊公司委託被告轉交保戶劉蓮嬌等如附表二所示之保戶年
    金、解約金三筆，侵吞入己，挪為私用，並假冒如附表三所示保戶名義及簽章偽
    造保單貸款借據向伊公司詐騙保單貸款二十五筆，共計侵占一百五十一萬八千四
    百四十八元，業據提出侵占明細表、保單冒貸明細表、保戶聲明書及偽造署押之
    借據影本為證（見台灣新竹地方法院檢察署八十六年度偵字第三三五八號偵查卷
    第三至三九頁）。被告固不否認侵占原告公司款項，惟抗辯：伊並未侵占那麼多
    ，有些客戶貸款，是客戶自己簽名領取等語。經查：
  (一)被告對向附表一各保戶收取之保費、保單貸款利息，並未交回原告公司，及自原
    告公司領取附表二各保戶之年金及解約金後，並未交付各保戶而加以侵占部分，
    業據被告於刑事案件審理時供承：「我承認年金及解約金沒有交客戶。」、「我
    有挪用保費。」（見台灣新竹地方法院八十六年度訴字第三七○號卷第一五○、
    二一二頁），核與原告公司職員潘燕山、朱明進，及證人即被告任職於原告公司
    公館課八區時之區主任劉文吉、證人劉秋香、邱桂榮、吳細妹分別於刑事案件調
    查時供述情節相符（見台灣新竹地方法院八十六年度訴字第三七○號卷第二三、
    三四、三五、一○五、一二六頁、一七九至一八一頁、二一三頁），此外並有附
    表一及附表二之投保保戶聲明書影本十份、原告公司製作之被告侵占明細表一份
    、被告自原告公司簽收領得劉秋香年金之受理明細表、被告向吳細妹收取保費後
    交付之送金單影本五份等（見台灣新竹地方法院八十六年度訴字第三七○號卷第
    一三○至一三二頁）附卷可考，被告侵占附表一及附表二所示款項計二十八萬七
    千三百二十一元，堪信為真實。
  (二)就附表三中游福財、劉金城、劉雲梅、李勝春部分，被告有利用保戶交付保單、
    印章等辦理相關保險事宜時，盜用保戶之印章偽造保單貸款借據，向原告公司冒
    貸，就鄭順財部分有利用鄭順財交付保單辦理相關保險事宜時，偽刻鄭順財之印
    章，蓋印於保單貸款借據上，偽造保單貸款借據，而向原告公司冒貸，另劉蓮嬌
    部分亦有利用劉蓮嬌交付保單、印章辦理貸款時，偽造保單貸款借據超貸貸款四
    萬元，除據被告於刑事案件審理時之供承外，亦核與原告公司職員潘燕山、朱明
    進於刑事案調查時之指述，證人游福財、游森永（游福財之父）、劉金城)、鄭
    順財、劉蓮嬌等人於刑事案件調查時，供述：渠等未在保單借據上簽名蓋章，或
    未拿到解約金，或未辦貸款等語相符（見台灣新竹地方法院八十六年度訴字第三
    七○號卷第五三、五四、一四九、二二六、二二七頁）；亦與證人李勝春於台灣
    新竹地方法院囑託臺灣苗栗地方法院訊問時證述：「我未拿到五萬元貸款，我有
    拿保單及印章給甲○○○辦保費過給我弟弟，保單借據上的名字不是我簽的，印
    章也不是我蓋的。」等語相符（見台灣新竹地方法院八十六年度訴字第三七○號
    卷第二三一頁）。此外並有游福財、劉金城、劉雲梅、鄭順財、劉蓮嬌之保單貸
    款借據影本、聲明書各五份，保全給付受理明細表影本四張等附於刑事卷可資佐
    證，是被告向原告公司詐騙附表三編號一至五、十二至十五、十九至二十二號所
    示款項亦堪信為真實。
  (三)證人廖吳順招就其：「有向國泰公司投保如附表三之保險，有關其保險事宜均係
    被告承辦，其未曾以前開保單向國泰公司貸款，保單貸款借據上聲明人欄之簽名
    非其筆跡，其上之印文亦非其印章所蓋，八十一年間辦理保險給付，有將保單交
    付被告」等情（見台灣新竹地方法院八十六年度訴字第三七○號卷第一○四頁）
    ；證人劉張靜江就其：「有向國泰公司投保，保險事宜係由被告處理，於八十三
    年元月二十二日並未以保單向國泰公司貸款二萬四千元，保單貸款借據上聲明人
    欄之簽名非其所簽，其上之印文亦非其印章所蓋」等情（見台灣新竹地方法院八
    十六年度訴字第三七○號卷第六七頁反面）；證人楊應君就其：「有向國泰公司
    投保，於八十三年四月二十二日及八十三年十月七日均未向國泰公司貸款，保單
    貸款借據上聲明人欄之簽名非其所簽，其上之印文亦非其印章所蓋」等情（見台
    灣新竹地方法院八十六年度訴字第三七○號卷第六七頁正面），均經各該證人廖
    吳順招、劉張靜江、楊應君於刑事案件調查時證述綦詳。而被告亦於刑事案件審
    理坦承有就附表三保戶廖吳順招、劉張靜江、楊應君部分，有利用保戶交付保單
    等辦理相關保險事宜時偽造保單貸款借據，向國泰公司貸款而領得貸款等情已如
    前述；此外並有保單貸款借據影本、聲明書各三份，被告簽收領取保單貸款紀錄
    影本二份等分別附於刑事案卷可按，被告向原告公司詐騙附表三編號六至九、十
    六至十八號所示款項亦堪信為真實。
  (四)證人黃鴻光就其並無於八十二年七月二十一日及八十四年三月二十一日以保單向
    國泰公司貸款，亦未收到貸款之金額，保單貸款借據上聲明人欄之簽名非其筆跡
    ，其上之印文亦非其印章所蓋，該印文之印章並非其所有等情；證人林文賢就有
    向國泰公司投保，保險事宜係由被告辦理，其並未曾以保單向國泰公司貸款二萬
    八千元及九萬元，保單貸款借據上聲明人欄之簽名非其所簽，其曾有將印章及保
    單交付被告等情，亦經原法院囑託臺灣苗栗地方法院及臺灣桃園地方法院訊問時
    證述綦詳（見台灣新竹地方法院八十六年度訴字第三七○號卷第二九三、二九四
    頁）；而被告就前開黃鴻光部分，先供稱係黃鴻光本人於車禍後要貸款，而由其
    辦理，黃鴻光之妻當時則係要辦理解約云云（見台灣新竹地方法院八十六年度訴
    字第三七○號卷第第一四九、二八八頁），嗣於審理時當告以證人黃鴻光前開於
    臺灣桃園地方法院訊問筆錄要旨時，被告又供稱係黃鴻光之妻要貸款云云（見台
    灣新竹地方法院八十六年度訴字第三七○號卷第二九八頁背面）；其先後供述均
    有明顯不一，顯有不實之情事。復查上開證人均係被告承保之保戶，因基於對被
    告之信任，始交由被告辦理相關保險事宜，衡情與被告均無任何怨隙，其前開證
    述自堪信為真實。此外並有上開三位證人之聲明書三份、保單貸款借據三份及被
    告簽收領取保單貸款紀錄影本二份、保險給付收據影本二份等分別附於偵查及審
    理卷可按，被告就黃鴻光、林文賢部分有偽造保單貸款借據向原告公司冒貸以詐
    騙款項亦堪信為真實。則被告以冒貸方式計向原告公司詐騙一百一十八萬七千一
    百二十七元（即附表三總額扣除羅秋梅被冒貸四萬四千元部分）。
  (五)至於附表三羅秋梅部分，被告於本院刑事庭審理時抗辯：保單貸款借據、保單貸
    款給付收據與聲明書聲明人欄位署名「羅秋梅」三個字筆跡，完全一樣（見本院
    八十七年度上訴字第三五三○號刑事卷第一○四頁、一○八至一一○頁），而證
    人羅秋梅於本院刑事庭審理固否認在保單貸款借據、保單貸款給付收據上簽名，
    但在問及證五聲明書是否為其字跡時則稱：「我不知道，˙˙˙。（該聲明書是
    否為你的字跡？）應該不是。（聲明書上是否你簽名的？）應該不是˙˙˙我沒
    有印象去寫這個（聲明書）」等語，其夫林文賢則稱該等文件字跡：「看起來有
    點像，但不是我太太寫的」等語（見本院八十七年度上訴字第三五三○號刑事卷
    第一一六至一一八頁），然該等文件上「羅秋梅」之字跡以肉眼尚難判別其非同
    一人所為之署押，而該聲明書乃原告公司提供保戶為「確實未向告訴人以保單質
    押貸款方式辦理貸款」之聲明之文件，應係由保戶羅秋梅親自書寫簽章，復據證
    人即原告公司職員林仁魁於本院刑事庭供證屬實（見本院八十七年度上訴字第三
    五三○號刑事卷第一一六頁背面），證人羅秋梅既否認曾製作該聲明書，原告公
    司又無法排除羅秋梅記憶錯誤之可能，此外復無其他積極證據證明被告有以羅秋
    梅名義向原告公司冒貸之行為，被告抗辯未詐騙此部分款項尚堪採信。
  (六)綜上，被告共侵占、詐騙原告公司一百四十七萬四千四百四十八元（即287,321
    元+1,187,127元=1,474,448元）。而被告所犯侵占、偽造文書等罪，亦經本院刑
    事庭判處有期徒刑一年二月確定在案，復經本院調閱八十七年度上訴字第三五三
    ○號刑事案卷查明屬實，原告公司主張，堪信為真實。
四、按因故意或過失，不法侵害他人之權利者，負損害賠償責任，民法第一百八十四
    條第一項前段定有明文。本件原告公司因被告侵占、詐騙等行為，致原告公司受
    有前述損失，已如前述，從而，原告公司依侵權行為損害賠償請求權，請求被告
    給付一百四十七萬四千四百四十八元及自八十八年八月十七日（即起訴狀繕本送
    達之翌日）起至清償日止，按週年利率百分之五計算之利息，為有理由，應予准
    許。原告公司逾此數額之請求，為無理由，應予駁回；此部分假執行之聲請亦失
    所附麗，應併予駁回。至原告勝訴部分，原告陳明願供擔保，聲請宣告假執行，
    核無不合，爰酌定相當擔保金額准許之。
據上論結，本件原告之訴，為一部有理由，一部無理由，爰為判決如主文。
中      華      民      國    八十九    年      六      月    二十七    日
                                臺灣高等法院民事第十庭
                                    審判長法  官  林  敬  修
                                          法  官  劉  勝  吉
                                          法  官  黃  騰  耀
右正本係照原本作成。
被告如不服本判決，應於收受送達後二十日內向本院提出上訴書狀，其未表明上訴理
由者，應於提出上訴後二十日內向本院補提理由書狀（均須按他造當事人之人數附繕
本）上訴時應提出委任律師或具有律師資格之人之委任狀；委任有律師資格者，另應
附具律師及格證書及釋明委任人與受任人有民事訴訟法第四百六十六條之一第一項但
書或第二項（詳附註）所定關係之釋明文書影本。
中      華      民      國    八十九    年      六      月    二十九    日
                                          書記官  楊  麗  雪
附註：
民事訴訟法第四百六十六條之一（第一項、第二項）：
對於第二審判決上訴，上訴人應委任律師為訴訟代理人。但上訴人或其法定代理人具
有律師資格者，不在此限。
上訴人之配偶、三親等內之血親、二親等內之姻親，或上訴人為法人、中央或地方機
關時，其所屬專任人員具有律師資格並經法院認為適當者，亦得為第三審訴訟代理人
。
附表一：
編號  保戶姓名  保單號碼    類    型  時    間              金  額
一    邱桂榮    0000000000  保單貸款  八十三年五月          五千九百零四元
                            利息
二    邱桂榮    0000000000  保單貸款  八十三年十一月五日    六千六百五十六
                            利息                            元
三    邱桂榮    0000000000  保單貸款  八十四年十一月五日    一萬三千一百五
                            利息                            十五元
四    王美華    0000000000  保單貸款  八十三年九月          三千九百四十七
                            利息                            元
五    王美華    0000000000  保單貸款  八十四年三月十七日    四千二百十六元
                            利息
六    謝世樓    0000000000  保費      八十一年九月八日      二萬零六百四十
                                                            元
七    謝世樓    0000000000  保費      八十二年九月二十五日  三萬三千一百元
八    謝世樓    0000000000  保費      八十三年九月二十三日  三萬六千一百元
九    曾忠雄    0000000000  保費      八十五年元月六日      五千二百九十五
                                                            元
十    吳細妹    0000000000  保費      八十五年元月二十九日  一萬六千六百五
                                                            十三元
十一    黃素倩    0000000000  保費      八十五年元月三十日    九千二百五十五
                                                            元
十二    黃耀郎    0000000000  保費      八十五年元月三十日    六千零六十二元
合計：十六萬零九百八十三元
附表二：鍾徐碧玲侵占自國泰公司領取保戶之年金及解約金一覽表
編號  保戶姓名  保單號碼    類  型  時      間            金    額
一    劉蓮嬌    0000000000  解約金  八十三年八月三十一日  八萬八千零二十六
                                                          元
二    劉秋香    0000000000  年  金  八十四年十月十三日    三萬元
三    林文賢    0000000000  年  金  八十四年十一月十日    八千三百一十二元
合計：十二萬六千三百三十八元
附表三：鍾徐碧玲持保戶保單向國泰公司冒貸一覽表
編號  保戶姓名  保單號碼    時      間            金    額
一    游福財    0000000000  0十一年二月二十八日  一萬元
二    游福財    0000000000  0十一年七月三十日    七千元
三    游福財    0000000000  0十二年五月二十八日  九千元
四    游福財    0000000000  0十二年十月二十一日  六千元
五    游福財    0000000000  0十三年七月二十九日  一萬元
六    廖吳順招  0000000000  0十二年二月二十六日  三萬元
七    廖吳順招  0000000000  0十二年六月二十九日  五萬元
八    廖吳順招  0000000000  0十三年二月二十三日  一萬七千元
九    廖吳順招  0000000000  0十四年二月二十二日  二萬二千七百三十三元
十    黃鴻光    0000000000  0十二年七月二十一日  一萬七千元
十一    黃鴻光    0000000000  0十四年三月二十一日  一萬二千元
十二    劉金城    0000000000  0十二年七月二十九日  十萬元
十三    劉金城    0000000000  0十二年十月八日      十萬元
十四    劉金城    0000000000  0十三年元月十日      九萬五千元
十五    劉金城    0000000000  0十三年十一月十九日  九萬元
十六    劉張靜江  0000000000  0十三年元月二十二日  二萬四千元
十七    楊應君    0000000000  0十三年四月二十二日  十萬元
十八    楊應君    0000000000  0十三年十月八日      三萬九千三百九十四元
十九    劉雲梅    0000000000  0十三年六月二十九日  十四萬元
二十    李勝春    0000000000  0十四年三月三十日    五萬元
    鄭順財    0000000000  0十四年三月三十日    十萬元
    劉蓮嬌    0000000000  八十三年四月十四日    四萬元
    羅秋梅    0000000000  0十三年五月二十五日  四萬四千元
    林文賢    0000000000  0十三年五月二十五日  二萬八千元
    林文賢    0000000000  0十三年六月七日      九萬元
合計：一百二十三萬一千一百二十七元


司法院資訊處製作；財團法人民間司法改革基金會備份。
